最高法院刑事判決　　　　　　　　　　　　　　　九十一年度台上字第六五七０號
　　上訴人　乙○○
　　　　　　甲○○
右上訴人等因違反毒品危害防制條例案件，不服台灣高等法院中華民國八十九年七月
二十一日第二審判決（八十八年度上訴字第九八一號，起訴案號：台灣基隆地方法院
檢察署八十七年度偵字第四一０三號），提起上訴，本院判決如左：
    主  文
原判決撤銷，發回台灣高等法院。
    理  由
本件原判決認定：上訴人乙○○曾於民國（下同）八十四年間，因施用毒品等案件，
經法院判處罪刑及定應執行有期徒刑三年五月確定，經送監執行，嗣假釋出獄，於八
十七年四月二十六日因假釋期滿而執行完畢，復基於意圖牟利之概括犯意，自八十七
年五、六月間起至同年八月十八日止，在台北縣新莊市○○○路一一三號其經營之「
冠群豆漿店」內，以每三公克安非他命新台幣（下同）五至六千元不等之價格，連續
七次販賣安非他命與上訴人甲○○；甲○○亦基於意圖牟利之概括犯意，自八十七年
六月底起至同年八月二十六日止，將其購得之安非他命予分裝為數小包後，在桃園縣
龜山鄉○○路十九號傅錦秀所開設之早餐店內、台北縣林口體育館前等地，以每小包
安非他命一至二千元不等之價格，連續販賣予綽號「姑丈」之傅錦秀及褚金益等人；
嗣於同年八月三十日十七時四十分許，甲○○在桃園縣桃園市○○路○段一一一巷八
十弄一０九號五樓住處內為警查獲，並供出其安非他命來源，隨後警員要甲○○打（
０二）00000000號碼電話至乙○○經營之上開豆漿店，佯裝欲購買一萬元之
安非他命，乙○○不疑有他，於同日十八時四十分許，依約攜帶欲賣給甲○○之一包
安非他命自台北縣新莊市○○○路八十三號四樓七六三室租住處下樓時，為埋伏之警
員當場查獲而未遂，並在身上扣得該包安非他命，復帶同警員至其上開租住處內，扣
得其所有安非他命五包（連同上開扣得之一包安非他命共六包，淨重二十一‧四九公
克）及其分裝安非他命之分裝袋九十一只等情。因將第一審之判決撤銷，改判仍論處
上訴人乙○○、甲○○均連續販賣第二級毒品罪刑（乙○○為累犯），固非無見。
惟查：一、毒品危害防制條例第十九條第一項之沒收因犯罪所得之財物，係強制規定
，採義務沒收主義。甲○○於警訊及檢察官偵查中供稱其向乙○○販賣安非他命七次
，每次五、六千元不等，最後一次在八十七年八月十八日購買五千元云云，傅錦秀於
警訊供稱其向綽號「白毛」之甲○○購買安非他命約七、八次，每次一包，價格為一
至二千元不等，最後一次於八十七年八月二十六日向其購買二千元；褚金益亦供稱其
向甲○○購買安非他命三、四次，每次均購買一包，價格二千元，最後一次於八十七
年八月二十四日向其購買一包，價格為二千元各等語（見警卷筆錄及偵查卷第十四、
五十一、六十八頁）；如果無訛，甲○○最後一次向乙○○購買安非他命之價款、傅
錦秀最後一次向甲○○購買安非他命之價款及褚金益向甲○○購買安非他命之各次價
款，均經其等供述明確，至於甲○○、傅錦秀其餘各次分別向乙○○、甲○○購買安
非他命之價款及傅錦秀、褚金益實際購買安非他命之次數，原判決既認定上訴人等確
有各該販賣安非他命之事實，亦非不得依調查所得證據資料予以確認。原審未遑深入
查究，對於上開業經供述明確之上訴人等販賣安非他命所得價款部分，不予宣告沒收
，復未說明何以毋庸沒收之理由，其於判決理由第三項所謂人之記憶能力隨時間而消
逝，除非毒品販賣者或買受人於每次交易前後，均有完整之記錄或販賣次數甚少、經
過時間甚短之情形，否則就販賣次數或每次販賣價金，事實上誠難有肯定、具體之記
憶，以本件上訴人等販賣安非他命之情節觀之，事實上絕無查明販賣所得之可能，自
無強就無法證明之實際所得財物，為沒收或追徵、抵償諭知之必要云云，亦與所引用
本院八十四年台覆字第十二號判決意旨及本院七十七年度第二次刑事庭會議決議，分
別係以應沒收物或應發還被害人之財物業經滅失或費失而不存在者，始無需為沒收之
見解不相一致，自有調查職責未盡及判決理由不備、理由矛盾之違誤。二、有罪判決
書所記載之犯罪事實，為論罪科刑適用法律之基礎，故凡於適用法律有關之重要事項
，必須詳加認定，明確記載，然後於理由內敘明犯罪事實所憑之證據及認定之理由，
始足為適用法律之依據。原判決事實欄載稱上訴人等均係基於意圖牟利之概括犯意，
連續為販賣安非他命之犯行等情，其對於上訴人等如何係基於「牟利」之意圖而販賣
安非他命，並未敘明其所憑之證據及認定之理由，亦有判決不載理由之違誤。三、檢
察官就被告之全部犯罪事實以實質上或裁判上一罪起訴者，因各該部分事實間互有不
可分關係，法院自應就全部事實予以合一審判，如僅就其中一部分加以審認，而置其
他部分於不顧，即屬刑事訴訟法第三百七十九條第十二款所稱「已受請求之事項未予
判決」之違法；此與以可分數罪起訴，如有漏判，仍可補判之情形，迥然有別。本件
檢察官起訴書犯罪事實欄記載上訴人甲○○基於概括之犯意，除販賣安非他命予傅錦
秀（綽號「姑丈」）及褚金益二人外，另有販賣安非他命予綽號「連正」、「阿東」
、「成豐」、「眼鏡」、「哈董」、「阿義」及「阿平」等人之事實，甲○○被訴之
上開犯罪，在審判上即為不可分割之單一訴訟客體，應全部加以論究而以一判決終結
之，茍其中一部分犯罪不能證明，亦應於理由欄敘明其依據，並說明不於主文另行諭
知無罪之理由。原審僅就甲○○販賣安非他命予傅錦秀、褚金益部分予以論罪，就其
餘被訴事實部分是否成立犯罪，則未予論究，難謂無已受請求之事項未予判決之違法
。又按無期徒刑不得加重，刑法第六十五條第一項定有明文。毒品危害防制條例第四
條第二項罪之法定刑為無期徒刑或七年以上有期徒刑，得併科七百萬元以下罰金。原
判決認定上訴人等所為均犯毒品危害防制條例第四條第二項之販賣第二級毒品罪，乙
○○最後一次犯行，另成立同條例第四條第五項、第二項之未遂罪，均應依連續犯以
一罪論並加重其刑，乙○○併依累犯之規定加重其刑等情，竟均就其中法定刑為無期
徒刑部分仍予加重，於法亦屬違誤。以上或為上訴意旨所指摘，或為本院得依職權調
查之事項，應認原判決有撤銷發回更審之原因。
據上論結，應依刑事訴訟法第三百九十七條、第四百零一條，判決如主文。
中      華      民      國    九十一    年     十一     月    二十一    日
                              最高法院刑事第十一庭
                                  審判長法官  呂  潮  澤
                                        法官  白  文  漳
                                        法官  陳  世  雄
                                        法官  孫  增  同
                                        法官  林  開  任
      右正本證明與原本無異
                                              書  記  官
中      華      民      國    九十一    年     十一     月    二十六    日
